臺灣彰化地方法院民事判決　九十三年度訴字第一七○號
　　原　　　告　甲○○
　　訴訟代理人　林偉超律師
　　被　　　告　乙○○
右當事人間請求債務人異議之訴事件，本院於民國九十三年六月二十四日言詞辯論終
結，判決如左：
    主      文
確認被告對原告就台灣台中地方法院於九十二年八月二十七日核發之九十二年度民執
善字第三五０七四號債權憑證所載之新台幣壹佰參拾陸萬元本票債權及自九十三年四
月十九日起至清償日止，按年息百分之五計算之利息債權暨該案執行費用新台幣玖仟
伍佰貳拾元債權均不存在。
本院九十二年度執字第一七一五五號清償票款強制執行事件對原告所有如附表所示之
土地及建物所為之強制執行程序，應予撤銷。
原告其餘之訴駁回。
訟費用由被告負擔百分之九十五，其餘由原告負擔。
    事實及理由
一、本件原告起訴主張：被告持有原告所簽發之發票日八十六年八月二日、面額新台
    幣（下同）一百三十六萬元、未載到期日之本票一紙，向台灣台中地方法院（簡
    稱台中地院）聲請本票准許強制執行，經該院於八十九年一月十日核發九十二年
    度票字第三二一號民事裁定及確定證明書後，被告以上開執行名義於九十二年八
    月二十二日向台中地院對原告聲請強制執行換發債權憑證，經該院於九十二年八
    月二十七日發予九十二年度執字第三五０七四號債權憑證結案，嗣被告再持上開
    債權憑證於九十二年十月九日向本院聲請對原告所有如附表所示之不動產為強制
    執行（九十二年度執字第一七一五五號）。惟被告曾向原告借貸一百三十六萬元
    ，並立有借貸契約書一紙，借貸契約書第二條雖約定：「甲方（即被告）同意將
    其所有對於廖進祿之同額債權，讓與予乙方（即原告），以為清償，日後廖進祿
    對於債權讓與有異議時，甲方同意以其名義行使債權取償後，支付予乙方。甲方
    如有不能取償情事，同意乙方得隨時請求返還借款，絕無異議」，惟簽約後訴外
    人廖進祿始終聯繫不上，被告亦未返還原告借款，原告自得以此借款債權與被告
    本件執行事件所主張之上開本票債權予以抵銷，故被告之系爭本票債權即已消滅
    。又被告於系爭執行名義上所行使之請求權既係基於本票追索權，惟票據上之權
    利，對本票發票人，自到期日起算，見票即付之本票，自發票日起算，三年間不
    行使，因時效而消滅，票據法第二十二條第一項定有明文，換言之，被告以本票
    裁定為執行名義而於九十二年八月二十二日聲請強制執行時，早已罹於時效消滅
    ，為此爰依強制執行法第十四條之規定，提起債務人異議之訴。另八十六年間原
    告向訴外人廖進祿買受某筆土地，因廖進祿對被告負有金錢債務，廖進祿遂將其
    對於原告之上開買賣價金尾款一百三十六萬元債權移轉予被告，以資清償，惟被
    告所受讓之上開價金尾款債權並不在其執行名義請求之範圍內，不應於本件加以
    審酌，縱使被告之上開主張仍得於本件加以爭執，惟因訴外人廖進祿對原告之土
    地買賣價金尾款債權係負「廖進祿必須將其出賣予原告之土地上鐵皮屋拆除清空
    」之停止條件存在，須待廖進祿清除地上物後原告始有給付買賣價金尾款之義務
    ，惟廖進祿將售予之土地所有權移轉登記予原告後，迄今未履行拆除義務，原告
    自無須給付價金尾款，被告既係該買賣價金尾款債權之受讓人，依民法第二百九
    十九條第一項之規定，原告自得以前揭停止條件對抗被告，於停止條件尚未成就
    前，原告均無給付票款之義務，是被告對於原告顯然已無何債權存在等語，並聲
    明：(一)確認兩造間就台中地院九十二年度民執善字第三五０七四號債權憑證所載
    原告應給付被告一百三十六萬元，及自民國八十六年八月二日起至清償日止，按
    年息百分之六計算之利息暨執行費九千五百二十元之債權均不存在。(二)本院九十
    二年度執字第一七一五五號強制執行事件所為強制執行程序應予撤銷。
二、被告則以：被告持有原告所簽發之發票日為八十六年八月二日、未載到期日、面
    額一百三十六萬元之本票一紙，向台中地院聲請八十九年度票字第三二一號民事
    裁定後，以該裁定為執行名義於九十二年八月二十二日向台中地院聲請強制執行
    ，經核發債權憑證而結案，嗣被告再持該債權憑證於九十二年十月九日向本院對
    被告財產聲請強制執行時，原告以上開本票之票據上請求權已因時效而消滅，且
    本票所附之停止條件尚未成就，原告尚無給付票款之義務，及以被告所積欠原告
    之一百三十六萬元借款債務與被告持以聲請強制執行之本票票款債權相互抵銷等
    為由提起本件訴訟。惟被告自台中地院所為之八十九年度票字第三二一號民事裁
    定確定之日起至九十二年八月二十二日向台中地院聲請強制執行之日止，確曾多
    次以電話或當面向原告催討上述票款，請求權時效已中斷，且原時效亦因被告重
    新聲請強制執行取得債權憑證而中斷，故時效應重新起算，本票之請求權並未因
    罹於時效而消滅；另系爭本票上所載待訴外人廖進祿將出賣予原告土地上鐵皮屋
    拆除清空後，原告方為給付被告等文字，係屬票據法所未規定之事項，不影響票
    據上權利，被告自得請求原告負票據上之責任；再被告並無向原告借款，原告雖
    持有被告所簽立之一百三十六萬元借貸契約書，惟簽立上開契約書係因訴外人廖
    進錄將對原告所有之一百三十六萬元土地買賣價金尾款債權轉讓與被告，原告並
    同時交付系爭本票一紙予被告，迄至八十七年四月要求被告於該借貸契約書上簽
    名，以作為證明被告已收到上開本票之收據，後因廖進錄遲未將土地上建物拆除
    ，原告即不願兌付系爭本票票款，倘若被告曾向原告借款，原告理應向被告要回
    原告所簽發之本票以為抵銷，然查原告並未向被告取回本票，實與社會之通常觀
    念有所矛盾，實際上被告並未向原告借貸任何款項，原告迄今亦未給付其對廖進
    錄買賣價金債務之任何款項予被告，且原告所稱之借貸金額為一百三十六萬元與
    票據金額完全相同，亦啟人疑竇，難認被告有向原告借款之事實存在等語置辯。
    並聲明：駁回原告之訴。
三、查原告主張被告持有原告所簽發之發票日八十六年八月二日、面額一百三十六萬
    元、未載到期日之本票一紙，向台中地院聲請本票准許強制執行，經該院於八十
    九年一月十日核發九十二年度票字第三二一號民事裁定及確定證明書後，被告以
    上開執行名義於九十二年八月二十二日向台中地院聲請強制執行換發債權憑證，
    經該院核發九十二年度民執善字第三五０七四號債權憑證結案（債權內容為一百
    三十六萬元本票債權及自八十六年八月二日起至清償日止，按年息百分之六計算
    之利息債權暨執行費用九千五百二十元債權等），嗣被告再持上開債權憑證於九
    十二年十月九日向本院聲請對原告所有如附表所示之不動產為強制執行（九十二
    年度執字第一七一五五號）等情，業經本院調取台中地院九十二年執字第三五０
    七四號給付票款民事執行案卷及本院九十二年執字第一七一五五號清償票款民事
    執行卷宗核閱屬實，復為被告所不爭執，原告此部份之主張堪信為真。
四、又查，原告簽發系爭發票日八十六年八月二日、面額一百三十六萬元、未載到期
    日之本票一紙交付被告，係因原告向訴外人廖進錄買受土地尚有尾款一百三十六
    萬元未支付，而廖進錄又積欠被告借款債務未清償，因而將上開對原告之買賣價
    金債權一百三十六萬元讓與被告，原告並簽發上開本票一紙交付被告，惟本票上
    載有「憑票准於取得一四三─八、─四五０之畸零地拆除鐵皮屋時兌換現金」之
    字樣，廖進祿迄未拆除所出售土地之地上物，原告亦未支付被告上開本票票款等
    情，除有本票一紙可資佐證外，復為兩造所是認，故此部份事實應堪認定。惟按
    本票未載到期日者視為見票即付；且票據上之權利，對本票發票人，見票即付之
    本票自發票日起算三年間不行使，因時效而消滅，票據法第一百二十條第二項、
    第二十二條第一項定有明文。而時效因請求而中斷，若於請求後六個月內不起訴
    ，視為不中斷，為民法第一百三十條所明定。此之所謂起訴，對於已取得執行名
    義之債務，係指依同法第一百二十九條第二項第五款規定與起訴有同一效力之開
    始強制執行或聲請強制執行而言。又按強制執行法第二十七條所稱之債權憑證，
    係指執行法院發給債權人收執，俟債務人如有財產再行執行之憑證而言。債權人
    於取得債權憑證後，雖可無庸繳納執行費用再行聲請強制執行，但該債權憑證之
    可以再行強制執行乃溯源於執行法院核發債權憑證前債權人依強制執行法第四條
    第一項所列各款取得之原執行名義。是對具有既判力之執行名義，提起債務人異
    議之訴，債務人祇須主張消滅或妨礙債權人請求之事由，係發生於該具既判力之
    原執行名義成立之後者，即得為之，如以裁判為執行名義時，其為異議原因之事
    實發生在前訴訟言詞辯論終結後者，亦得主張之，初與該事由是否發生在債權憑
    證成立之後無涉。又消滅時效因開始執行行為或聲請強制執行而中斷；時效中斷
    者，自中斷之事由終止時，重行起算，民法第一百二十九條第二項第五款及第一
    百三十七條第一項固分別定有明文，惟消滅時效完成後，即不生消滅時效中斷之
    問題，並非核發債權憑證後，時效即可重行起算。司法院院字第二四四七號解釋
    ，係指原執行名義尚未罹於時效而核發債權憑證之情形而言。如債權人依原執行
    名義或債權憑證聲請法院再行強制執行時，亦不生中斷時效或中斷事由終止重行
    起算時效之問題，債務人自非不得對之提起債務人異議之訴，以排除該執行名義
    之執行。查本件被告聲請裁定准予強制執行之系爭本票，未載到期日，依票據法
    第一百二十條之規定，視為見票即付，故自本票之發票日八十六年八月二日起算
    ，被告於未滿三年之前即向台中地院聲請本票裁定，由該院於八十九年一月十日
    以八十九年度票字第三二一號裁定准許本票強制執行，時效固因被告之請求而中
    斷，惟被告於請求後六個月內未聲請強制執行，遲至九十二年八月二十二日始以
    上開本票准許強制執行裁定向台中地院聲請強制執行，經該院九十二年八月二十
    七日核發九十二年民執善字第三五０七四號債權憑證結案，則揆櫫前開說明，其
    本票票款請求權之時效視為不中斷，因此故原告主張被告之系爭本票票款請求權
    自發票日八十六年八月二日起算至被告於九十二年八月二十二日向台中地院聲請
    強制執行之時止，已逾三年餘而罹於消滅時效，於法顯無不合，雖被告辯稱上開
    其間曾向原告催討系爭票款，惟此業據原告予以否認，被告復未提出任何證據以
    實其說，是其所辯洵無足採。又本件被告雖係依據九十二年八月二十七日台中地
    院所核發之九十二年民執善字第三五０七四號債權憑證，於九十二年十月九日向
    本院聲請強制執行，經本院民事執行處以九十二年度執字第一七一五五號受理在
    案，惟其原執行名義仍係台中地院八十九年票字第三二一號本票准許強制執行裁
    定，茲被告對原告之本票票款請求權（即一百三十六萬元本票債權及自八十六年
    八月二日起算按年息百分之六計算之利息債權）已因罹於時效而消滅，則依此核
    發之債權憑證所表彰之票款及利息請求權亦因時效完成而不存在，且被告就此聲
    請強制執行換發債權憑證所支出之執行費用，亦應自負其責，不得向原告請求返
    還。綜上，被告自不許再依台中地院九十二年八月二十七日九十二年民執善字第
    三五０七四號債權憑證所載之債權內容（即一百三十六萬元及自八十六年八月二
    日起至清償日止，按年息百分之六計算之利息暨執行費用九千五百二十元）向本
    院對被告所有之財產聲請強制執行。
五、另查，原告主張被告曾向原告借款一百三十六萬元，雙方於八十七年四月十七日
    訂有借貸契約書，契約條款共五條，其中第一、二條載明於簽約當日被告親收足
    訖無訛及原告得隨時請求返還借款之字樣等情，亦據其提出借貸契約書為證，被
    告則對於該借貸契約書之形式上真正不予爭執，惟辯稱：因訴外人廖進錄將其對
    原告所有之一百三十六萬元買賣價金尾款債權讓與伊，原告因而簽發系爭本票交
    付予伊，後原告於八十七年四月間要求被告於上開借貸契約書上簽名，作為證明
    被告已收到該紙本票之收據，嗣廖進錄遲未將土地上建物拆除，原告即不願兌付
    系爭票款，故事實上被告並未向原告取得任何價金尾款或向其借貸任何款項云云
    。按貸與人所提出之借用證（借據）內，如載明所借款額，「收訖無訛」者，固
    可解為貸與人就金錢契約之具備要物性，已盡舉證責任。惟於借用人提出反對之
    主張及為相當之「反證」時，該借用證是否具有實質之證據力，亦即其內容是否
    足以證明待證之事實，仍應由法院斟酌全辯論意旨及調查證據之結果，依自由心
    證判斷借貸事實之真偽。查兩造所簽立之借貸契約書第一條款即載明「甲方（即
    被告）向乙方（即原告）借款新台幣壹佰參拾陸萬元正，簽約日親收足訖無訛」
    等字樣，則原告就其主張被告向其借貸一百三十六萬元，其已如數交付所借款項
    予被告一節，已盡其舉證之責，則除非被告可提出反證證明該借貸契約書所載之
    內容均非真正，否則原告之主張即屬為真。然查，原告開立系爭本票交予被告之
    時間為八十六年八月二日，此距兩造於八十七年四月十七日簽訂借貸契約書之時
    間已長達八個月之久，如原告要求被告出具收受本票之收據，亦應於簽發並交付
    本票當時或其後不久，始符合交易常情，且該借貸契約書上所載之條款多達五項
    ，分別載明借貸金額、清償方法、爭議之管轄法院等等，實與收據之意旨相去甚
    遠，被告絕無不詳予審閱內容，且明知兩造並無借貸關係存在之情形下，仍逕於
    契約書上簽名並蓋章之理，是被告辯稱借貸契約書僅作為收據使用，悖於常理至
    甚，顯難令人置信，至於原告尚未取回本票一節，即如被告所自承因本票上另有
    「取得一四三─八、四五０之畸零地拆除鐵皮屋時兌換現金」等字樣之註記，而
    廖進錄遲未將土地上建物拆除，故原告即不願兌付系爭票款，此復為原告所不否
    認，然此縱使本票金額與借款金額相同，亦無法認定兩者間有何關聯性存在，益
    難作為被告未向原告借貸並已取得借款之佐證，此外被告復未提出任何反證以實
    其說，故原告主張被告曾向其借款一百三十六萬元部分，應堪認定。而按民法第
    四百七十八條規定：「貸與人亦得定一個月以上人之相當期限，催告返還。」所
    謂返還，通說係指「終止契約之意思表示」而言，亦即貸與人一經向借用人催告
    （或起訴），其消費借貸關係即係即行終止，惟法律為使借用人便於準備起見，
    特設「一個月以上相當期限」之恩惠期間，借用人須俟該期限屆滿，始負遲延責
    任，貸與人亦始有請求之權利，此觀最高法院五十五年十二月二十日民刑庭總會
    決議稱：「某丙既已對其起訴，亦認其起訴為催告，且截至第二審言詞辯論之日
    止，為時又逾一個月以上，是其請求核與民法第四百七十八之規定，並無不合。
    」云云甚明，是本件原告於九十三年二月二十六日起訴主張以上開借款債權與被
    告之系爭本票債權互相抵銷，即係向被告請求返還借款，則依前揭說明，該消費
    借貸關係即因原告之起訴而終止，被告並自收受起訴狀繕本翌日起（九十三年三
    月十九日）之一個月後即九十三年四月十九日開始對原告負遲延責任，即自該時
    起被告除應返還借款本金外，尚應給付原告自九十三年四月十九日起至清償日止
    按年息百分之五計算之法定遲延利息，故原告以對被告之一百三十六萬元借款本
    金及自九十三年四月十九日起至清償日止按年息百分之五計算之利息等債權，與
    被告所有之系爭一百三十六萬元本票及自八十六年八月二日起算至清償日止按年
    息百分之六計算之利息等債權，主張抵銷，因此被告持以聲請強制執行之系爭本
    票債權，其中一百三十六萬元及自九十三年四月十九日起至清償日止按年息百分
    之五計算之利息部分，即已因抵銷而消滅，故原告請求確認被告對此部份之本票
    及利息債權，暨台中地院九十二年度民執善字第三五０七四號所生之民事執行費
    用九千五百二十元債權均不存在，自屬有據，至於自八十六年八月二日起至九十
    三年四月十八日止超過年息百分之五之利息部分（即百分之一）債權雖仍然存在
    ，惟已因系爭本票票款請求權已罹於時效而隨同消滅，然消滅時效之效果，僅係
    債務人取得拒絕給付之抗辯權，其原來之權利並未消滅，因此本件原告就自八十
    六年八月二日起至九十三年四月十八日止年息百分之一之本票利息債權部分，亦
    對被告提起確認該部份利息債權不存在之訴，即不能認為有理由，然原告仍得因
    時效消滅而拒絕給付，並提起債務人異議之訴。
六、綜上所述，被告對原告所有之九十二年八月二十七日台中地院九十二年民執善字
    第三五０七四號債權憑證所載之原執行名義即原告八十六年八月二日所簽發之一
    百三十六萬元之本票債權，及自八十六年八月二日起至清償日止，按年息百分之
    六計算之利息債權，其請求權已因時效完成而消滅，原告自得對之拒絕給付，被
    告即不得再執此債權憑證中之本票及利息債權暨該執行程序所生之執行費用九千
    五百二十元，對原告所有之如附表所示不動產為強制執行。另原告以對被告之一
    百三十六萬借款元及自九十三年四月十九日起至清償日止按年息百分之五計算之
    利息債權，與上開被告之本票及利息債權主張抵銷，則被告就此部份之債權已因
    抵銷而消滅，另其向台中地院聲請九十二年民執善字第三五０七四號強制執行，
    所生之執行費用亦不得對原告主張，故原告請求確認被告對其所有之一百三十六
    萬元本票票款，及自九十三年四月十九日起至清償日止，按年息百分之五計算利
    息債權，暨九千五百二十元之執行費用債權均不存在，自屬有理，逾此部分之債
    權即自八十六年八月二日起至九十三年四月十八日止超過年息百分之五之利息部
    分（即年息百分之一），因債權仍然存在原告僅得拒絕給付，原告亦併予請求確
    認該部份利息債權不存在，即於法未合，不應准許。
七、從而，原告依強制執行法第十四條第一項前段之規定請求撤銷本院九十二年度執
    字第一七一五五號清償票款強制執行事件，就原告所有如附表所示之不動產所為
    之強制執行程序，及請求確認被告對原告所有之九十二年八月二十七日台中地院
    九十二年民執善字第三五０七四號債權憑證所示之一百三十六萬元本票債權，及
    自九十三年四月十九日起至清償日止，按年息百分之五計算之利息債權，暨九千
    五百二十元執行費用債權均不存在，為有理由，應予准許，逾此部分之請求，則
    無理由，應予駁回。
八、結論：本件原告之訴為一部有理由、一部無理由，依民事訴訟法第七十九條但書
    ，判決如主文。
中　　　華　　　民　　　國　　九十三　　年　　　七　　　月　　　八　　　日
                                        民事第二庭
~B法　　　官　黃倩玲
右為正本係照原本作成。
如對本判決上訴，應於判決送達後二十日內向本院提出上訴狀（須附繕本）。
中　　　華　　　民　　　國　　九十三　　年　　　七　　　月　　　十三　　日
~B法院書記官　林憲男
